ACORDAO-COMPLETO-2549521

ACÓRDÃO 1802/2023 ATA 5/2023 - PRIMEIRA CÂMARA

VISTOS, relatados e discutidos estes autos de embargos de declaração opostos por Marina Dias Marinho ao Acórdão 4228/2022-TCU-Primeira Câmara, que julgou irregulares suas contas em processo de tomada de contas especial, com aplicação, com fundamento no art. 58, inciso I, da Lei 8.443/1992, multa no valor de R$ 10.000,00, em razão da omissão no dever de prestar contas no prazo estipulado,
ACORDAM os Ministros do Tribunal de Contas da União, reunidos em sessão da 1ª Câmara, ante as razões expostas pelo Relator, em:
9.1. conhecer dos presentes embargos de declaração, por preencher os requisitos de admissibilidade previstos no art. 34 da Lei 8.443/1992, c/c o art. 287 do Regimento Interno do TCU, para, no mérito, rejeitá-los;
9.2. dar ciência deste Acórdão à embargante.

Embargos de declaração opostos por Marina Dias Marinho ao Acórdão 4228/2022-TCU-1ª Câmara

Primeira Câmara

Município de Jandaíra/RN.

3. Embargante: Marina Dias Marinho (CPF XXX.436.154-XX).

13.1. Ministros presentes: Walton Alencar Rodrigues (Presidente), Benjamin Zymler e Jhonatan de Jesus.
13.2. Ministro-Substituto convocado: Augusto Sherman Cavalcanti (Relator).
13.3. Ministro-Substituto presente: Weder de Oliveira.

AUGUSTO SHERMAN

Trata-se de embargos de declaração opostos por Marina Dias Marinho ao Acórdão 4228/2022-TCU-Primeira Câmara, que julgou irregulares suas contas em processo de tomada de contas especial, com aplicação, com fundamento no art. 58, inciso I, da Lei 8.443/1992, multa no valor de R$ 10.000,00, em razão da omissão no dever de prestar contas no prazo estipulado.
2.	Transcreve-se a seguir as razões recursais, bem como o requerimento da embargante.
	"A conduta da Gestora que lastreou a condenação foi descrita no seguinte trecho:
11. A apresentação intempestiva das contas foi considerada, conforme análise do FNDE, suficiente para demonstrar a regular aplicação dos recursos em seu objetivo, afastando-se, assim, o débito originalmente apurado. Por outro lado, não restou justificado o motivo para a omissão no dever de prestar as contas no prazo estabelecido. A alegação da responsável de que somente teria tomado conhecimento da obrigação de prestar as mencionadas contas por ocasião da audiência realizada por este Tribunal em 14/09/2020 não se sustenta, ante a sua notificação, por parte do FNDE, em 17/03/2019 (peça 9) , portanto, cerca de dezoito meses antes. A pronta apresentação da prestação de contas após a sua audiência indica que a Prefeita já dispunha dos elementos necessários ao cumprimento de sua obrigação em momento anterior.
	A conduta acima destacada foi sancionada em R$10.000,00, quando poderia ser dispensada ou minorada, tendo sido calibrada apenas por elementos subjetivos, vejamos o dispositivo sancionador:
Art. 58. O Tribunal poderá aplicar multa de Cr$ 42.000.000,00 (quarenta e dois milhões de cruzeiros) , ou valor equivalente em outra moeda que venha a ser adotada como moeda nacional, aos responsáveis por:
I - Contas julgadas irregulares de que não resulte débito, nos termos do parágrafo único do art. 19 desta Lei;
 (....) 
§ 2° O valor estabelecido no caput deste artigo será atualizado, periodicamente, por portaria da Presidência do Tribunal, com base na variação acumulada, no período, pelo índice utilizado para atualização dos créditos tributários da União.1
§ 3° O Regimento Interno disporá sobre a gradação da multa prevista no caput deste artigo, em função da gravidade da infração.
	Veja bem, além da conduta acima descrita, outros elementos fáticos da dosimetria não foram apreciados, carecendo serem desafiados para aperfeiçoar o julgado:
	1) a Prefeita vem concluindo diversas obras inacabadas e realmente a notificação do FNDE passou despercebida, ofícios eletrônicos não são inseridos em sistemas de gestão municipal, sendo necessário transporte manual para que se possa dar processamento na administração, houve, efetivamente, um lapso. A Gestora não adotou qualquer medida decorrente do ofício de 17/03/2019 do FNDE em razão deste não ter sido devidamente processado por falha humana. Inclusive, o painel de visualização no sistema do FNDE é péssimo.
	2) Mas é fato incontroverso que a gestão anterior não efetivou a transição de forma republicana e não informou o referido Convênio, que como todos os demais seria honrado (documento integral em anexo) :
	O Convênio em apreço não estava entre os convênios informados e nada havia na prefeitura. Tendo sido prestado contas assim que a Gestora se inteirou, depois da audiência do TCU, o que demonstra sua boa-fé e diligência.
	3) a desproporcionalidade entre o valor fixado a título de multa e o erro cometido é gritante, praticamente um subsídio pelo erro em um convênio, não há nenhum outro elemento que denote má-fé ou nenhuma outra situação que desvele ser a gestora negligente, tão somente o desatendimento de um único ofício, sequer teve ciência do convênio na transição.
	
	Por tais elementos, é imperiosa a revisão da aplicação da multa, declarando a ausência de má-fé, dolo ou desídia, devendo ser excluída, consoante faculdade desta Corte que se extrai do verbo poderá no Art. 58 da Lei 8.443/92, ou minorada para 1% do valor fixado pela Portaria 04/2022, R$ 746,80.
	Da conclusão.
	Isto posto, requer o conhecimento e provimento dos presentes embargos de declaração, para aclarar a decisão com o desafio e compatibilização dos elementos acima alinhavados, passando a declarar a situação fática excepcional de ausência de má fé, dolo ou desídia e, com fundamento no Art. 58 da Lei 8.443/92, excluindo a multa ou minorando para 1% (R$ 746,80) ."
	É o relatório.

Tabita Honorina Falcão Bastos (OAB/RN 19.525), representando Marina Dias Marinho.

Não atuou.

EMBARGOS DE DECLARAÇÃO OPOSTOS A ACÓRDÃO PROLATADO EM PROCESSO DE TOMADA DE CONTAS ESPECIAL. JULGAMENTO PELA IRREGULARIDADE DAS CONTAS, COM APLICAÇÃO DE MULTA, EM RAZÃO DA OMISSÃO INJUSTIFICADA NO DEVER DE PRESTAR CONTAS NO PRAZO ESTIPULADO. PEDIDO DE ACLARAMENTO DA DECISÃO. CONHECIMENTO. INEXISTÊNCIA DO VÍCIO DE OBSCURIDADE. REJEIÇÃO.

TOMADA DE CONTAS ESPECIAL (TCE)

não atuou.

Trata-se de embargos de declaração opostos por Marina Dias Marinho ao Acórdão 4228/2022-TCU-Primeira Câmara, que julgou irregulares suas contas em processo de tomada de contas especial, com aplicação, com fundamento no art. 58, inciso I, da Lei 8.443/1992, multa no valor de R$ 10.000,00, em razão da omissão no dever de prestar contas no prazo estipulado.
2.	Os presentes embargos de declaração devem ser conhecidos por este Tribunal por atenderem aos requisitos de admissibilidade aplicáveis à espécie recursal.
3.	A embargante tenta, no presente recurso, conforme as razões transcritas no relatório parte desta deliberação, justificar a não apresentação da prestação de contas dos recursos recebidos do Fundo Nacional do Desenvolvimento da Educação (FNDE) por força do Programa de Educação Infantil - Apoio Suplementar, no exercício de 2014.
4.	Não cabe, entretanto, em sede de embargos de declaração, a apresentação de justificativas na tentativa de alterar a decisão recorrida. As justificativas ora apresentadas acerca dos problemas relativos à transição da gestão municipal deveriam ter sido trazidas aos autos por ocasião da resposta à audiência da responsável, o que não foi feito.
5.	Em relação a possíveis vícios na deliberação recorrida, passíveis de saneamento por meio do presente recurso, a embargante limita-se a requerer o aclaramento da decisão, por meio da exclusão da multa aplicada ou da sua redução, apontando a ausência de má fé, dolo ou desídia por parte da responsável e a situação fática excepcional por ela enfrentada na transição.
6.	Verifica-se, portanto, apenas a manifestação de descontentamento com a apenação aplicada, não se configurando obscuridade a ser sanada pelos presentes embargos. Há que ser destacado que a multa aplicada à responsável se limitou a um valor inferior a 15% ao valor máximo previsto para a espécie sancionatória, o que afirma o caráter pedagógico da apenação.
7.	Dessa forma, não tendo sido demonstrada a ocorrência de obscuridade, omissão ou contradição na decisão recorrida, os presentes embargos devem ser rejeitados.
	Ante o exposto, manifesto-me por que o Tribunal aprove o acórdão que ora submeto à apreciação deste Colegiado.
TCU, Sala das Sessões, em 14 de março de 2023.
AUGUSTO SHERMAN CAVALCANTI 
Relator